【裁判字號】    97,簡上,112
【裁判日期】    980505
【裁判案由】    給付票款
【裁判全文】
臺灣桃園地方法院民事判決             97年度簡上字第112號
上  訴  人  戊○○
            丁○○
共      同
訴訟代理人  簡宏明 律師
被上訴人    甲○○
訴訟代理人  黃冠程律師
上列當事人間請求給付票款事件，上訴人對於民國97年5 月8 日
本院中壢簡易庭97年度壢簡字第71號第一審判決提起上訴，經本
院於98年4 月14日言詞辯論終結，判決如下：
    主  文
原判決廢棄。
被上訴人應給付上訴人新台幣貳佰玖拾伍萬元，及自如附表所示
之發票日之翌日起至清償日止，按年息百分之六計算之利息。
第一、二審訴訟費用由被上訴人負擔。
本判決第二項得假執行。
   事實及理由
一、按當事人死亡者，訴訟程序在有繼承人、遺產管理人或其他
    依法令應續行訴訟之人承受其訴訟以前當然停止，民事訴訟
    法第168 條定有明文。查，本件訴訟之原上訴人方逢英於民
    國98年1 月22日病故，上訴人戊○○、丁○○則係方逢英之
    子，此有死亡證明書及戶籍謄本各1 份卷可證，上訴人於98
    年2 月11日向本院聲明承受訴訟，並經本院送達於被上訴人
    知悉，是上訴人之承受訴訟，依法應予准許。
二、上訴人主張：其執有被上訴人簽發如附表所示之面額共計新
    臺幣（下同）295 萬元之支票2 紙（下稱系爭支票），於系
    爭支票屆期日提示請求付款，遭退票而迄今仍未清償上開票
    款，爰依系爭支票之票款給付請求權，請求被上訴人給付系
    爭票款及遲延利息。雖被上訴人抗辯兩造於民國95年3 月17
    日訂立合約書，約定被上訴將其所有而登記於訴外人源芳交
    通公司（下稱源芳公司）名下之9 輛砂石車（下稱系爭車輛
    ）移轉所有權移轉上訴人，上訴人則需支付4,370,000 元之
    價金予被上訴人。惟因被上訴人於訂約後一直未將系爭車輛
    交付予上訴人經營、管理，並移轉所有權予上訴人，依民法
    第264 條規定，上訴人自得拒絕自己價金之給付。況系爭車
    輛已被銀行拍賣，被上訴人根本已無法交予上訴人經營、管
    理，更遑論使上訴人取得其所有權，被上訴人現既無法履行
    買賣契約之給付，且屬給付不能，依民法第266 條第1 項之
    規定，上訴人即無給付437 萬元價金予被上訴人之義務。上
    訴人既無須給付被上訴人437 萬元，原審判決卻認為被上訴
    人得以之與上訴人之系爭295 萬元票款相互抵銷，即為無據
    ，原審判決確屬違誤，應予廢棄等語。並聲明：(一)原判決廢
    棄(二)被上訴人應給付上訴人295 萬元，及自如附表所示支票
    2 紙之發票日之翌日起至清償日止，按年息百分之6 計算之
    利息(三)上訴人願供擔保，請准宣告假執行。
三、被上訴人則以：被上訴人對票據債權存在並不爭執，惟被上
    訴人於95年3 月17日簽約後，於現場即交付系爭車輛予上訴
    人，並由其取得所有權。而車隊由訴外人丙○○管理，被上
    訴人侄兒即訴外人陳翼乾從旁協助。惟約半月後陳翼乾便辭
    職了，上訴人便尋求被上訴人之協助，被上訴人即請其堂侄
    兒即訴外人余忠淵協助管理，惟實際所有權人仍為上訴人，
    車輛之一切財務收支方面仍由上訴人掌控，且車貸亦由上訴
    人支付，足認上訴人為系爭車輛之所有權人。被上訴人既已
    依約使上訴人取得系爭車輛之所有權，則上訴人亦應依約支
    付被上訴人437 萬元。故本件被上訴人雖對上訴人負有票據
    債務，惟因被上訴人對上訴人另有債權，主張抵銷後，上訴
    人債權既有不足之數，其訴即無理由等語，作為抗辯。並聲
    明：請求駁回上訴。
四、兩造不爭執事實：
  (一)被上訴人有簽發如附表所示之面額共計295萬元之系爭支票
    予上訴人，且有積欠上訴人系爭295萬元之票款。
  (二)兩造於95年3月17日訂立合約書，約定被上訴將系爭車輛所
    有權移轉予上訴人，上訴人則需支付4,370,000元之價金予
    被上訴人。
  (三)系爭車輛現已被訴外人拍賣執行完畢。
五、按「解釋意思表示，應探求當事人之真意，不得拘泥於所用
    之辭句」，民法第98條定有明文；又「解釋當事人之契約，
    應於文義上及論理上詳為推求，不得拘泥字面，致失當時立
    約之真意。」；「契約應以當事人立約當時之真意為準，而
    真意何在，又應以過去事實及其他一切證據資料為斷定之標
    準，不能拘泥文字致失真意」 (最高法院19年上字第58號及
    19年上字第453號判例參照)。查，依兩造於95年3月17日簽
    定之合約書 (見原審卷第62頁)第2條及第7條約定內容以觀
    ，係約定由上訴人取得系爭車輛之所有權，但須給付被上訴
    人470萬元之價金，可知該合約書之目的在使上訴人取得系
    爭車輛所有權，而被上訴人則係取得對價470萬元，應認該
    合約書就此部分係類似於買賣契約，並具有對價給付之關係
    。雖於合約書第2 條約定「以上車輛全部由乙方 (即上訴人
    )經 營、管理，並由乙方擁有所有權」，但上訴人否認被上
    訴人已將系爭車輛交付並移轉所有權予上訴人之事實，因此
    ，並不能僅因合約書之上開記載，即當然推定被上訴人有將
    系爭車輛交由上訴人經營、管理，並已移轉所有權予上訴人
    之事實，且詳觀合約書第7 條約定「本車隊尚欠丙方（被上
    訴人）4,370,0 00元，乙方（上訴人）自簽約日起，先支付
    1,370,000 給丙方，餘每月1 日需支付30萬元予丙方，至債
    務完全清償為止」等語，亦即上訴人於簽約日即應給付被上
    訴人137 萬元，其餘應按月給付30萬元予被上訴人，惟上訴
    人至今尚未給付任何買賣款項予被上訴人，則被上訴人在未
    取得分文對價之情形，依常理顯不可能先將價值高達437 萬
    元之系爭車輛逕行交付及移轉予上訴人之理？況且如被上訴
    人果真已將系爭車輛交付及移轉所有權予上訴人，則依約定
    被上訴人即已對上訴人有470 萬元價金請求權，則被上訴人
    豈須於事後即96年11月25日、12月5 日再簽發系爭295 萬元
    之支票予上訴人之理? 故本件尚不能僅因合約書上開第2條
    約定，即逕為認定被上訴人有將系爭車輛交由上訴人經營、
    管理，並已移轉所有權予上訴人之事實。準此，被上訴人抗
    辯已取得對於上訴人437 萬元之買賣價金請求權，並得以之
    與上訴人之系爭295 萬元票款債權相互抵銷，且上訴人不得
    對於被上訴人437 萬元之買賣價金請求權，主張同時履行抗
    辯權，尚非無疑。蓋被上訴人上開437 萬元之債權是否確實
    存在，及有無同時履行抗辯之事由，均係被上訴人是否得以
    437 萬元之債權主張抵銷之前提要件，亦是法院應審酌之事
    項。是本件經兩造協議並簡化爭點為：被上訴人是否有將系
    爭車輛的所有權移轉予上訴人，並交由上訴人經營管理（見
    本院98年3 月16日準備程序筆錄，本院卷第218 頁）？
五、被上訴人是否有將系爭車輛的所有權移轉予上訴人，並交由
    上訴人經營管理？
  (一)按民法第761條第1項關於動產所有權移轉規定：「動產物權
    之讓與，非將動產交付，不生效力。但受讓人已占有動產者
    ，於讓與合意時，即生效力。」，是上開規定動產所有權之
    移轉法律行為，應包括「動產物權讓與之合意」以及「動產
    之交付」兩者，合先敘明。
  (二)被上訴人有無讓與系爭車輛所有權予上訴人之意思？
    依訴外人即大眾國際租賃股份有限公司（下稱大眾公司）於
    臺灣南投地方法院檢察署96年度偵字第1364號動產擔保交易
    等案件之告訴狀指述：「犯罪嫌疑人甲○○（即被上訴人）
    自95年8 月起即陸續數次向告訴人稱其為車輛之權利人，要
    求告訴人交付新台幣400 萬元，否則將無法取回告訴人之動
    產擔保標的物，告訴人不從，故上開車輛仍遭甲○○扣留藏
    匿」等語（見該案卷宗第2頁）；同案證人劉俊淦並於96年4
    月10日偵查訊問時證稱：「（檢察官問：你是如何見到甲○
    ○的？）第1次是95年11月9日，在基隆市七堵，在場的有我
    、及我們公司柯博元、甲○○、王小南、劉信成（中古車行
    老闆），甲○○表示車在他手上，因為他被葉健志、張瑞鎮
    詐騙，希望減少損失，當時有提到400萬的數字，我當時有
    問甲○○車要給他多少，他說400萬」等語（見該案卷宗第
    30 頁及第31頁）；又被上訴人於南投地檢署96年度偵字第
    648 號侵占案件南投縣警察局調查時，自承其將系爭車輛中
    之5部交給債權人以抵銷自己債務，並於該案偵查時陳述：
    「（檢察官問：你是否可以提出車子賣給誰？）我不是賣，
    是我借錢給對方，是用以抵償債務的，我只知道對方叫阿龍
    ，是透過朋友認識的」等語（見該案95年10月24日南投縣警
    察局調查筆錄第3頁、偵查卷宗第12頁），而被上訴人於98
    年3月16日本件準備程序時就上開事實亦不否認（見本院卷
    第220頁及第221頁）。由上可知，被上訴人並無將系爭車輛
    所有權移轉予上訴人之意思，否則豈會向大眾公司要脅支付
    400萬元始能取回車輛，並數度討價還價，且將部分車輛交
    付他人以抵償其債務。
  (三)被上訴人有無交付系爭車輛予上訴人之事實？
    按動產物權之讓與方法，除現實交付外，尚有簡易交付、占
    有改定及指示交付，民法第761條定有明文；次按「依民法
    第761條第1項前段規定，動產物權之讓與，非將動產交付，
    不生效力，此之所謂交付，非以現實交付為限，如依同條第
    1項但書及第2項、第3項規定之簡易交付，占有改定及指示
    交付，亦發生交付之效力，此項規定於汽車物權之讓與，亦
    有適用」（最高法院70年度台上字第4771號判例意旨參照）
    。查，本件被上訴人於本院97年9月8日準備程序筆錄陳述：
    「95年3月17日兩造簽系爭合約後，被上訴人有將車子交付
    給上訴人。（法官問：如何證明有交付？）交付後，有請上
    訴人之姪子陳翼乾來管理，後來陳翼乾兩星期後又辭職了。
    」，可知依被上訴人所謂之交付，係將車輛交付上訴人之使
    用人或代理人占有，係以上述之現實交付方式為之。惟依證
    人乙○○於96年偵字第648號案件南投縣警察局調查時陳述
    ：「（問：該五部車輛於何時？何地交由甲○○管理？）於
    95 年3月初在南投縣埔里鎮蜈蚣里台14線65.5K處晶國企業
    社（砂石場）交由甲○○」等語；於偵查時陳述：「（檢察
    官問：有無對葉健志提出告訴？）沒有，因為車子在甲○○
    手上不見，並不是葉健志」等語（見件該案95年9月27日南
    投縣警察局調查筆錄第1頁、偵查卷宗第11頁）；證人劉俊
    淦於96年度偵字第1364號案件偵查時亦證稱系爭車輛在被上
    訴人手上等語（見該案卷中第31頁），而被上訴人亦自認其
    將其中5部車輛交由債權人抵債，已如前述，亦可知被上訴
    人亦無將系爭車輛交付上訴人之事實。
  (四)兩造當事人簽訂上開合約書後，系爭車輛之貸款仍係由被上
    訴人所支付，此由被上訴人於96年第648號案件偵查訊問時
    自認車輛之貸款係由其繳納，並請上訴人代其繳付等語（見
    該案卷第11頁）可知；上訴人亦於該案中陳述其僅為公司之
    會計，繳納車輛貸款之匯款均因被上訴人指示而為等語（見
    該案卷第68頁、第69頁）；該案證人傅正浩於該案證稱：「
    被告（即被上訴人）也答應說接下來的貸款他要負擔，被告
    從95年3月開始一直繳到95年7月共5期，接下來就沒再繳，
    但匯款人是方逢英」等語 (見該案卷第11頁)，核上開三人
    所述大致相符，而兩造間合約書係於95年3月間所簽立，若
    被上訴人已將系爭9輛砂石車交付上訴人，則於上訴人取得
    所有權之情形下，仍由被上訴人繳納車輛之貸款，顯與事理
    不符。簽約後之車輛貸款既仍由被上訴人給付，僅是經由上
    訴人匯款，足見被上訴人並未將系爭車輛交付予上訴人，堪
    可認定。
四、綜上所述，被上訴人並未移轉及交付系爭車輛予上訴人，且
    系爭車輛已經大眾公司取回並拍賣完畢，被上訴人就合約書
    之履行已屬給付不能，依民法第266條第1項規定，上訴人自
    無47 0萬元之對待給付義務，被上訴人即無從主張以該債權
    抵銷上訴人之票據債權。
五、末按在票據上簽名者，依票上所載文義負責，發票人應照支
    票文義擔保支票之支付，又執票人向支票債務人行使追索權
    時，得請求自為付款提示日起之利息，如無約定利率者，依
    年利六釐計算，票據法第5條第1項、第126條、第133條規定
    甚明。從而，上訴人本於票據法律關係，請求被上訴人給付
    如附表所示之票款2,950,000 元，及求自發票日之翌日 (於
    本件附表編號1 之票據即為提示日，編號2 之票據則為提示
    日之次日，與上開票據法第133 條之規定，尚無不合) 起至
    清償日止，按年息百分之6 計算之利息，為有理由，應予准
    許。原審判決就上訴人上開請求為駁回之判決，容有未洽，
    上訴意旨指摘原判決不當，求予廢棄改判，為有理由，應由
    本院將原審判決予以廢棄，並改判如主文第2 項所示。又
    本判決第2 項係本於票據之法律關係而為被上訴人敗訴之判
    決，爰依民事訴訟法第389 條第1 項第3 款之規定，依職權
    宣告假執行。至於上訴人雖陳明願供擔保請准予假執行等語
    ，僅係促使本院職權發動而已，附此敘明。
六、兩造其餘攻擊防禦方法經審酌後，認與判決結果無涉，爰不
    一一論述，併此明。
七、據上論結，本件上訴為有理由，依民事訴訟法第436條之1第
    3 項、第389條第1項第3款、第450條、第78條判決如主文。
中    華    民    國    98    年    5     月    5    日
                民事第二庭審判長  法  官  劉克聖
                                  法  官  蘇昭蓉
                                  法  官  黃漢權
上列正本證明與原本無異
如對本判決上訴，須於判決送達後20日內向本院提出上訴狀，同
時表明上訴理由；如已於本判決宣示後送達前提起上訴者，應於
判決送達後10日內補具上訴理由（均須按他造當事人之人數附繕
本）。
中    華    民    國    98    年    5     月    5    日
                                  書記官  郭玉芬
附表
┌────────────────────────────┐
│發票人：甲○○                                          │
│付款人：復華商業銀行中壢分行                            │
├─┬──────┬──────┬──────┬─────┤
│編│發  票  日  │提  示  日  │  金  額    │ 票據號碼 │
│號│            │            │（新臺幣）  │          │
├─┼──────┼──────┼──────┼─────┤
│ 1│96年11月25日│96年11月26日│1,600,000元 │AD0000000 │
├─┼──────┼──────┼──────┼─────┤
│ 2│96年12月5日 │96年12月5日 │1,350,000元 │AD0000000 │
└─┴──────┴──────┴──────┴─────┘


司法院資訊處製作；財團法人民間司法改革基金會備份。
